【裁判字號】    92,訴,1341
【裁判日期】    920811
【裁判案由】    返還借款
【裁判全文】
臺灣板橋地方法院民事判決  九十二年度訴字第一三四一號
    原      告  乙○○
    訴訟代理人  甲○○
    被      告  丙○○
    訴訟代理人  洪維煌律師
右當事人間請求返還借款事件，本院判決如左：
    主    文
原告之訴及假執行之聲請均駁回。
訴訟費用由原告負擔。
    事實及理由
一、原告主張：被告於民國八十三年間，以需款甚急為由，未立收據向原告借得新台
    幣（下同）五十萬元。八十四年起，被告即不斷要求原告投資股票，為原告所拒
    ，被告佯稱伊有逾千萬元之土地資產，願提供不動產作擔保，原告方於八十四年
    十二月、八十六年六月再分別借予被告一百萬元、五十萬元，均未書立借據，亦
    未辦理抵押權設定登記。迄至八十六年十月二日被告又向原告貸款一百十二萬元
    時（此一百十二萬元已經另案判決原告勝訴確定），方補開八十六年六月所借之
    五十萬元收據。被告復於八十八年二月間向原告貸款五十萬元，扣除前開一百十
    二萬元，被告總計向原告借得二百五十萬元，惟迄今僅返還五十二萬元，尚欠一
    百九十八萬元未償。爰依消費借貸法律關係，提起本件訴訟等語，並聲明：（一
    ）被告應給付原告一百九十八萬元及自民國八十九年七月二十日起至清償日止，
    按週年利率百分之五計算之利息；（二）原告願供擔保請准宣告假執行。
二、被告則以：原告自八十四年十二月起至八十八年二月止，固曾交付被告二百萬元
    ，惟該等款項並非因被告向原告借款所交付，而係原告委託被告投資股市所交付
    之投資款。當時兩造約定，由原告提供資金，被告負責操作，如有獲利，雙方均
    分，如有虧損，則由原告自行承擔。由於前幾次投資有虧損，是原告於八十六年
    十月二日再次交付五十萬元投資款時，要求被告書立收據，並言明虧損由被告負
    責。嗣於八十八年二月間，原告再委託被告投資五十萬元為股票買賣，並於八十
    九年一月六日要求被告書立已自原告處取得投資款二百萬元之證明，復經被告書
    立證明書一紙交原告收執。兩造間係投資合作關係，而非原告所指之消費借貸關
    係；且該投資關係亦經原告於八十九年七月為終止之意思表示，被告且於結算後
    ，交付原告近六十六萬元等語，並聲明：（一）駁回原告之訴及假執行之聲請；
    （二）如受不利判決，願供擔保請准宣告免為假執行。
三、得心證之理由：
（一）原告主張之前開事實，固據提出借據、證明書影本各一件為證；被告雖不爭曾
      自原告處陸續取得二百萬元，惟否認該等款項係伊向原告借得，並抗辯：該等
      款項係原告委託伊投資股票所交付，兩造間並無何消費借貸關係等語，是本件
      應審究者，厥在兩造間係是否存在消費借貸關係。
（二）按當事人主張有利於己之事實，就其事實有舉證之責任，民事訴訟法第二百七
      十七條前段定有明文；又民事訴訟如係由原告主張權利者，應先由原告負舉證
      之責，若原告先不能舉證，以證實自己主張為真實，則被告就其抗辯事實即令
      不能舉證，或其所舉證據尚有疵累，亦應駁回原告之請求，最高法院十七年上
      字第九一七號判例參照。次按稱消費借貸者，謂當事人一方移轉金錢或其他代
      替物之所有權於他方，而約定他方以種類、品質、數量相同之物返還之契約；
      又當事人互相表示意思一致者，無論其為明示或默示，契約即為成立，民法第
      四百七十四條第一項、第一百五十三條第一項分別著有規定。是當事人主張有
      金錢借貸關係存在，須就其發生所須具備之特別要件即金錢之交付及借貸意思
      表示一致負舉證之責任，若僅證明有金錢之交付，未證明借貸意思表示互相一
      致者，尚不能認有借貸關係存在，最高法院八十一年台上字第二三七二號判決
      可參；蓋金錢交付之原因多端，贈與、買賣、借貸均有可能，尚不得徒憑金錢
      交付之事實，即推論兩造間有消費借貸之合意。如前所述，本件被告雖自原告
      處取得二百萬元，惟被告既否認該等款項係因消費借貸關係所收受，是原告主
      張兩造間存在消費借貸關係，自應就該合意負舉證之責。
（三）經查，原告雖舉收據及證明書影本各一件為證，被告亦自認該等文書係伊書立
      無誤。惟觀諸被告分別於八十六年十月二日、八十九年一月六日所書立之收據
      及證明書內容記載：「茲收到乙○○（即原告）小姐投資股市金額五十萬元整
      。雙方言明于股票賺得利差，由兩人平分，如因股票操作不順而致虧損時，由
      本人一人負責，如陳員欲取回上列款項，本人也得將虧損部分補足後全數奉還
      。恐口無憑，特立此據以資證明。」、「茲向乙○○君（即原告）取得投資股
      票金額台幣貳佰萬元整，並已給付股票賺得差價第一次貳萬伍仟元，第二次伍
      萬元整，特立本書為憑。」等文，均云取得「投資」股市或股票金額，並無隻
      字片語言及借款情事，自尚難徒憑該文書之記載，即遽認兩造間有消費借貸之
      合意。而原告訴訟代理人經本院當庭闡明復堅稱：兩造間係消費借貸關係，上
      開收據及證明書本應為「借據」，所謂「投資」一語，係被告故為不實之記載
      云云（見本院九十二年七月二十四日言詞辯論筆錄第二頁倒數第一至三行、倒
      數第八至十行；第三頁倒數第二至五行）；然原告就兩造間係如何有消費借貸
      之合意，被告所為「投資」之記載係屬虛偽乙節，除前開收據及證明書外，復
      未提出其他證據以實其說，是原告主張兩造間有消費借貸關係乙情，自無可採
      。
（四）綜上所述，原告不能舉證證明兩造間有消費借貸關係，是其主張被告應返還前
      開借款，即非可採。從而，原告請求被告給付一百九十八萬元及自八十九年七
      月二十日起至清償日止，按週年利率百分之五計算之利息，為無理由，應予駁
      回。又原告受敗訴判決，其假執行之聲請即失所依據，應併駁回之。
四、訴訟費用負擔之依據：民事訴訟法第七十八條。
中      華      民      國    九十二    年      八      月      十一    日
                                臺灣板橋地方法院民事第二庭
~B法      官  林玫君
右為正本係照原本作成
如對本判決上訴，須於判決送達後廿日內向本院提出上訴狀
中      華      民      國    九十二    年      八      月      十一    日
~B法院書記官  王政煌


司法院資訊處製作；財團法人民間司法改革基金會備份。
